臺灣臺北地方法院民事判決　九十年度保險字第一六九號
　　原　　　告　甲○○
　　複　代理人　乙○○
　　被　　　告　美商康健人壽保險股份有限公司台灣分公司
　　法定定理人　丙○○(Rob.
右當事人間請求給付保險金事件，本院判決如左：
    主    文
原告之訴及假執行之聲請均駁回。
訴訟費用由原告負擔。
    事    實
壹、原告方面
一、聲明：
（一）被告應給付原告新台幣（下同）五百萬元及自民國九十年五月一日起至給付之
      日止按年息百分之十計算之利息。
（二）願供擔保請宣告准予假執行。
二、陳述：
    原告之妻周麗釧，於民國八十七年間，以原告之母呂美玉為被保險人，原告甲○
    ○為受益人，向被告公司投保意外傷害保險，契約自八十七年五月四日起生效，
    每年一期，已續保三年，最後一次契約有效期限至九十年五月四日止，保險金額
    為新台幣（下同）五百萬元。被保險人呂美玉不幸於九十年四月十三日十時許，
    因吃東西食物進入食道，堵塞氣管，適巧無人在旁可送醫急救，致窒息死亡，經
    檢察官相驗後認為係意外死亡，無自殺或他殺之嫌。意外發生後，原告即依程序
    向被告請求給付保險金，然被告竟以呂美玉係因單純突發性嘔吐，嘔吐物嗆住窒
    息致死，並非遭受外來突發之意外事故為由，拒絕理賠，原告於九十年六月二十
    日再發函催告其履行，仍未獲處理。按意外保險所謂之意外，係指非因疾病之外
    來突發事故，財政部保險司八七年八月十三日台保司三字第八七一八五五八三八
    號函釋示：「凡非因疾病所引起者皆為外來突發之意外事故」，本件被保險人呂
    美玉之死亡，既非因本身疾病、非自殺、非自傷、非自願，完全係出自通常飲食
    ，不可預測之食物阻壓氣管致死，完全符合意外之定義，又非保險契約所列舉不
    賠之項目，被告公司自應負給付保險金之責，爰依兩造間所訂保險契約之法律關
    係，起訴請求被告給付保險金五百萬元及自九十年五月一日起至給付之日止按年
　  息百分之十計算之利息。
三、證據：提出要保書影本、保險契約正本、相驗證明書影本、保險金申請書影本、
    存證信函影本、戶籍謄本影本、被告公司拒絕理賠信函影本各一份以為證。
貳、被告方面
一、聲明：
（一）原告之訴及假執行之聲請均駁回。
（二）如受不利判決，原供擔保請准免予假執行。
二、陳述：
    本件被保險人呂美玉於九十年四月十三日下午九時許，在位於高雄縣大社鄉○○
    路二五八巷三四號五樓住處，經原告（即被保險人之子）發現俯臥於客廳地板，
    地板上有嘔吐物，經法醫判定被保險人係因遭嘔吐物嗆到導致窒息死亡。被告於
    事故發生後，察訪被保險人之鄰居得知，其於事發前曾有感冒症狀，疑似因感冒
    、咳嗽導致嘔吐而吸入嘔吐物阻塞呼吸道窒息死亡，並不符合保險契約第二條「
    遭受外來、突發意外事故致死亡」之要件。按所謂意外事故，係指非由疾病引起
    之外來突發事故，而所謂外來事故，應指來自自身以外之事故而言。依目前實務
    所持見解一致認為，吸入嘔吐物導致窒息死亡為純屬自身因素所致，並無外力因
    素介入，不符合保險契約「遭受外來突發意外事故」之要件，不得請求意外致死
    之保險金。本件被保險人呂美玉依臺灣高雄地方法院檢察署（下稱高雄地檢署）
    之相驗屍體證明書得知，其係因吸入嘔吐物窒息死亡（即嗆死），非如原告所稱
    為進食中食物壓阻氣管而窒息死亡（即噎死），縱係噎死，進食中被保險人於口
    中吞嚥食物乃屬其自身存在之危險事實，與外來事故無涉，亦難認係外來突發意
    外事故導致死亡之結果，臺灣高雄地方法院檢察署之相驗屍體證明書中，雖勾選
    被保險人死亡原因為意外死，惟此僅係排除死者是自殺、他殺以外，所為之勾選
    ，該證明書中所稱之意外，與保險契約中所謂之意外，係以被保險人遭遇外來、
    突發的意外傷害事故，致身體蒙受傷害以致死亡之定義不同，不能因相驗屍體證
    明書勾選意外死，即認定被保險人吸入嘔吐物致窒息死亡已符合係爭保險契約意
    外之要件。綜上所述，本件被保險人之死亡，既無外力介入，自與保險契約第二
    條遭遇外來突發意外事故致死之要件不符，原告據此請求被告給付意外死亡之保
    險金，為無理由，請予駁回。
三、證據：提出高雄地檢署函及該署相驗屍體證明書影本各一紙以為證。
丙、本院依職權調閱高雄地檢署九十年度相字第六０四號卷宗。
    理    由
一、本件原告起訴主張：原告之妻以原告之母為被保險人，原告為受益人，向被告公
    司投保意外保險，於契約有效期間內，被保險人因吃東西食物進入食道，堵塞氣
    管，適巧無人在旁致未緊急送醫，致因窒息而死。意外發生後，原告依程序向被
    告請求給付保險金，被告竟以被保險人係因單純突發性嘔吐，嘔吐物嗆住窒息而
    死，並未遭受外來突發之意外傷害事故，與條款約定之給付要件尚有不符而拒絕
    給付保險金。然意外保險所謂之意外，應如財政部保險司八十七年八月十三日台
    保司三字第八七一八五五八三八號函所示：「凡非因疾病所引起者皆為外來突發
    之意外事故」，凡非本身內在自發之疾病、非自己或他人惡意加工之行為或任何
    不可預測之情況發生之因素均屬之，本件被保險人之死亡既非因本身疾病，亦非
    自殺或他人加工所致，當屬意外死亡，爰依保險契約之法律關係，請求被告給付
    五百萬元及自九十年五月一日起至給付之日止按年息百分之十計算之利息。被告
    則以：意外保險之意外，係指非由疾病引起之外來突發事故，而所謂外來事故，
    指來自自身以外之事故而言，依目前實務所持見解一致認為，吸入嘔吐物導致窒
    息死亡是純屬自身因素所致，並無外力因素介入，不符合保險契約「遭受外來突
    發意外事故」之要件，自不得請求意外致死之保險金。本件被保險人疑似因感冒
    、咳嗽導致嘔吐而吸入嘔吐物阻塞呼吸道窒息死亡，並無外力介入，自與保險契
    約第二條遭遇外來突發意外事故致死之要件不符，原告據此請求被告給付意外死
    亡之保險金為無理由等語，資為抗辯。
二、本件原告主張其妻於八十七年五月間以其母呂美玉為被保險人，原告為受益人，
    向被告投保意外傷害保險，自八十七年五月四日起生效，一年一期，逐年續保，
    最後一次續保契約有效期限至九十年五月四日止，保險金額為五百萬元。被保險
    人於九十年四月十三日十時許窒息死亡，故依保險契約第二條之約定向被告請求
    保險給付，原告拒絕理賠等情，業據其提出保險要保書、意外傷害保險契約書正
    本、臺灣高雄地方法院檢署相驗屍體證明書影本、保險金申請書、存證信函影本
    、被告公司拒絕理賠回函各一紙以為證，且為被告所不否認，堪信為真實。惟被
    告對被保險人窒息之原因則與原告有不同之看法，且抗辯被保險人係因吸入嘔吐
    物窒息死亡純屬自身因素所致，並無外力因素介入，不符合保險契約第二條「遭
    受外來、突發意外事故致死亡」之理賠要件，故本件兩造爭執之點主要有二，一
    為被保險人呂美玉究係因吃東西時不慎食物進入食道，未及時送醫致窒息死亡或
    係因被保險人嘔吐吸入嘔吐物而窒息死亡；二為吸入嘔吐物窒息死亡是否屬於意
    外傷害事故導致死亡。
三、經查：依臺灣高雄地方法院檢署相驗屍體證明書，呂美玉之死因係窒息嘔吐嗆死
    ，該署九十年五月三日雄檢楠淡字九十年相六０四字第二七一三四號函亦表示：
    「本件死者平日身體無恙，於案發當日一人在家，突發嘔吐物嗆住窒息，復無家
    人發現及時救助，應屬意外」，既經法醫師依其專業檢驗認定死因為嘔吐嗆死，
    應屬無誤，原告主張被保險人係吃東西時不慎食物進入食道窒息死亡，惟其並未
    提出任何證據以為其認定之基礎，尚不足以推翻地檢署法醫師之檢驗結果，其主
    張尚不足採。
四、按意外傷害或死亡之定義，學說有原因說及結果說之區別，如採結果說，不問原
    因是否出於意外，若於結果出於意外者，即屬意外傷害或意外死亡，但採原因說
    時，必須導致傷害或死亡之外界原因係出於意外者，方屬意外傷害，若結果出於
    意外，而原因非出於意外者仍非意外傷害或死亡；又本件原告之妻周麗釧與被告
    簽訂之康健意外傷害保險契約第二條約定：「被保險人於本契約有效期間內，因
    遭受意外傷害事故，致其身體蒙受傷害而致殘廢或死亡時，依照本契約的約定，
    給付保險金。前項所稱意外傷害事故，指非由疾病引起之外來突發事故。」，保
    險契約既明確使用「非由疾病引起之外來突發事故」之字句，在解釋上可確定係
    採原因說，而非結果說；前開約定所稱外來而突發事故須一為外來的，即限定引
    起事故之原因出於自身以外之事故，二為突發的，即外在環境急速的變化，以致
    不可預期或出乎預料之外，於滿足此二項條件，始能謂係外來而突發之事故。本
    件被保險人呂美玉係因吸入嘔吐物氣管嗆住窒息死亡，已如前述，雖呂美玉吸入
    嘔吐物致死結果係屬意外，但其死亡之原因為吸入嘔吐之自身因素所致，並無外
    力因素介入，不符前所述「外之外來突發事故」之要件，故而原告請求被告給付
    保險金，尚屬無據。又臺灣高雄地方法院檢察署之相驗屍體證明書中，雖勾選呂
    美玉之死亡原因為意外死亡，但此係排除呂美玉死因係自殺、他殺以外情形，所
    為之勾選，該證明書所稱之意外，與保險契約所稱之意外事故不同，尚不能以該
    相驗屍體證明書認定為意外死亡，附此敘明。
五、綜上所上述，原告雖主張其母呂美玉係吃東西時不慎食物進入食道未及時送醫致
    窒息死亡等情，惟與法醫師相驗情形不符，又呂美玉之死亡原因為其自身因表所
    致，與保險契約所之定之外來突發事故要件不符。從而，原告基於保險契約請求
    被告給付保險金五百萬元及自九十年五月一日起至給付之日止按年息百分之十計
    算之利息，為無理由，不應准許。原告之訴既經駁回，其假執行之聲請，失所依
    據，併予駁回。
據上論結，本件原告之訴為有理由，依民事訴訟法第七十八條，判決如主文。
中　　　華　　　民　　　國　　九十一　　年　　　一　　　月　　二十一　　日
                                          臺灣臺北地方法院民事第三庭
                                              法  官  李維心
右為正本係照原本作成
如對本判決上訴，須於判決送達後廿日內向本院提出上訴狀
中　　　華　　　民　　　國　　九十一　　年　　　一　　　月　　二十一　　日
~B法院書記官　林梅珍
